【裁判字號】    98,簡上,17
【裁判日期】    980520
【裁判案由】    給付工程款
【裁判全文】
臺灣臺北地方法院民事判決              98年度簡上字第17號
上  訴  人
即被上訴人  丙○○○○○○○○.
訴訟代理人  甲○○
被上訴人
即上訴人    乙○○
訴訟代理人  陳明良律師
上列當事人間請求給付工程款事件，上訴人對於中華民國97年11
月10日臺灣臺北地方法院97年度簡字第10號第一審判決提起上訴
，本院於98年4月22日言詞辯論終結，判決如下：
    主      文
原判決關於命上訴人乙○○給付超過新台幣壹拾萬零柒佰柒拾
元本息部分，及該部分假執行之宣告，暨訴訟費用之裁判均廢棄
。
前開廢棄部分，上訴人丙○○○○○○○○○○○在第一審簡易
之訴駁回。
兩造其餘上訴均駁回。
第一審訴訟費用及第二審訴訟費用關於乙○○上訴部分，由上訴
人乙○○負擔百分之二十八，餘由上訴人丙○○○○○○○○○
○○負擔。
第二審訴訟費用關於丙○○○○○○○○○○○上訴部分，由丙
○○○○○○○○○○○負擔。
    事實及理由
一、上訴人即被上訴人丙○○○○○○○○○○○（下稱上訴人
    盧榮顯）主張：伊於民國96年5月21日與上訴人即被上訴人
    乙○○（下稱上訴人乙○○）簽訂委託工程合約書（下稱系
    爭合約），由其承攬上訴人乙○○所有位於臺北縣淡水鎮○
    ○路65巷48號12樓房屋之裝修工程（下稱原工程），約定報
    酬為新台幣（下同）135萬元，伊並於96年6月1日進場施工
    ，且依上訴人乙○○指示追加工程項目（下稱追加工程）。
    惟上訴人乙○○僅支付100萬元，尚欠尾款35萬元，追加工
    程款部分亦積欠25萬元，雙方乃進行協商，就原工程部分，
    達成由上訴人盧榮顯於96年10月10日前給付15萬元，尾款則
    減為28萬5千元之協議。詎上訴人乙○○未依期付款，前開
    協議失效，上訴人仍應給付尾款及追加工程款共462,365元
    【350,000元尾款＋250,000元追加款－（146,420元追減款
    ×0.94）】，爰依系爭合約及承攬之法律關係起訴請求給付
    上開工程款。惟原審已認定上開房屋曾辦理追加工程，但卻
    未認定伊得請求追加工程之承攬報酬，顯有違誤，故提起上
    訴，並聲明：(一)原判決不利上訴人盧榮顯之部分廢棄。(二)上
    開廢棄部分，上訴人乙○○應再給付上訴人盧榮顯304,002
    元，及自97年2月27日起至清償日止，按年息5%計算之利息
    。
二、上訴人乙○○則抗辯以：伊從未要求追加工程，上訴人盧榮
    顯無由主張追加工程款。又因上訴人盧榮顯遲延完工，兩造
    乃於96年9月27日協議，將工程款改為128萬5千元，並約定
    應於96年10月10日完工，詎上訴人盧榮顯仍遲不完工，經伊
    給付10萬元後，仍有遲延，至96年10月20日，尚有工作項目
    第(四)項玻璃工程第2細項「廚房吧台嵌特殊玻璃」、第3項「
    餐廳造型背牆嵌特殊玻璃」及第4項「主臥造型TV壁牆與造
    型門嵌特殊玻璃」等未依債之本旨施作「特殊玻璃」；第(二)
    木作工程第11項「客廳兩側出入口木作拱門2式」、第14項
    「主臥更衣室天花板」未施作；第(七)清潔工程及第(八)監工管
    理費未全部施作，原審竟准其請求，顯不合法。上訴人盧榮
    顯未於約定之96年10月10日前完工，造成其無法使用前開房
    屋及另再委請他承商施作未完成工作等損害，依民法第231
    條之規定，上訴人盧榮顯更應負遲延之損害賠償責任，依民
    事訴訟法第222條規定酌定損害額為10萬元，並以此損害賠
    償債權與上訴人盧榮顯之請求互為抵銷。原審認定伊未證明
    損害，駁回伊之請求，顯然違背法令，為此提起上訴。並聲
    明：(一)原判決不利上訴人乙○○部分廢棄。(二)前開廢棄部分
    ，駁回上訴人盧榮顯原審之訴。
三、兩造不爭執之事項：
  (一)上訴人盧榮顯於96年5月18日提出估算承攬工程款為1,598,6
    20元之報價單，經雙方協調，上訴人盧榮顯願以1,450,000
    元承作，上訴人乙○○認價格較高，雙方再行協商，96年5
    月21日修改工程項目後，再議價為1,350,000元。
  (二)上訴人乙○○於施工進行中支付上訴人盧榮顯100萬元，其
    後雙方簽訂協議書，約定工程尾款285,000元，10月10日完
    工時付工程款150,000元，驗收時付135,000元。惟上訴人盧
    榮顯未於96年10月10日完成全部工程項目。
  (三)上訴人乙○○委請律師於96年11月2日發函被上訴人，表示
    上訴人盧榮顯未於96年10月10日完工，迄96年10月20日仍有
    多項工作未完成，終止系爭契約。上訴人盧榮顯嗣亦委請律
    師於96年11月12日發函予上訴人，催告上訴人乙○○給付工
    程款51萬元，上訴人乙○○旋即委請律師函復其未積欠工程
    款。
  (四)原審於97年7月16日之勘驗狀況：
    1.現場未施作部分：
      工作項目(二)木作工程電視木作TV矮櫃造型10尺。
      工作項目(二)木作工程窗簾盒。
      工程項目(三)燈具工程。
      工程項目(四)壁紙工程。
    2.上訴人乙○○認與報價單內容不符部分：
      工作項目(二)木作工程客廳兩側出入口，木作拱門兩式
        現場未施作、主臥更衣室天花板部分，現場有木板材
        質之天花板，上訴人乙○○則抗辯係其購買房屋時，建
        商所施工。
      工作項目(四)玻璃工程廚房吧台嵌特殊玻璃及餐廳造
        形背牆嵌特殊玻璃部分，現場施作大片強化玻璃。
      工作項目(四)玻璃工程主臥造型TV壁牆與造型門崁特殊
        玻璃部分：主臥施作木框造型壁板，梳妝檯前施作明鏡
        。
四、得心證之理由：
  (一)系爭合約施工範圍以原審卷第8至11頁之報價單為準，且兩
    造有追加原審卷第99至100頁所示工程項目之合意：
    1.上訴人盧榮顯主張系爭合約之施工範圍如原審卷第8至10
      頁報價單所示，原審卷第99及100頁報價單所示之內容則
      係追加工程等語，雖遭上訴人乙○○否認，惟按各當事人
      就其所主張有利於己之事實，均應負證之責，故一方已有
      適當之證明者，相對人欲否認其主張，即不得不更舉反證
      （最高法院19年上字第2345號判例）。經查：
      (1)上訴人盧榮顯陳稱：「96年5月16日簽立第一份委託工
        程合約書，約定預算150萬元，96年5月18日第一次估價
        （0000000元），乙○○殺價，我願意在145萬元範圍內
        施作，並且含鋁窗，乙○○還是覺得太貴，沒有簽約，
        我在96年5月21日估價單調整到0000000元（原審卷第8
        至11頁），約當晚再談，說好140萬元，又殺價，改為
        135萬元」等語（見原審卷第65頁反面），上訴人乙○
        ○雖稱其未看過原審卷第8至11頁之報價單云云（見原
        審卷第143頁），但依上訴人黃榮顯前開陳述，兩造就
        系爭合約承攬範圍、金額，顯非一次商談即為定案，施
        工項目、內容及金額隨著每次討論而異，上訴人黃榮顯
        主張原審卷第8至11頁乃96年5月21日磋商時之報價內容
        ，尚非不可採信，堪認已為適度之證明，依前開判例意
        旨，上訴人乙○○就其所辯，即有加以舉證之責。
      (2)原審卷第69頁報價單乃原審卷第70至72頁報價單之總表
        ，為上訴人乙○○所不爭執，而原審卷第70至72頁報價
        單備註欄手寫部分係減價為145萬元時上訴人盧榮顯加
        註的等語，復經上訴人乙○○自陳在卷（見原審卷142
        頁反面），足認施工項目略有更改，工程款部分亦有調
        降，乃降低承攬總價之主要原因。又上訴人乙○○不否
        認雙方於96年5月21日晚上討論約1個小時後，始簽訂總
        價低於前次議價之系爭合約，參酌前次議價經驗，兩造
        應已為施工項目及金額之調整，上訴人乙○○執承攬價
        格145萬元之原審卷第70至72頁報價單為系爭合約施工
        範圍之證據，核與常情不符，洵難採信。
      (3)次從上訴人盧榮顯最終僅施作小孩房後陽台鋁窗（上訴
        人盧榮顯為12, 000元估價）而言，明顯與前開第69頁
        報價單所載「鋁窗30,000元」不符，上訴人乙○○卻未
        為扣款之抗辯，稽此足明原審卷第70至72頁報價單非總
        價135萬元之系爭合約之施工範圍。
      (4)上訴人盧榮顯前開主張，已有適度之舉證，上訴人乙○
        ○所辯既難以採信，依首開舉證責任分配原則，即不得
        為有利於上訴人乙○○之論斷，應認原審卷第8至11頁
        報價單即系爭合約之施工範圍。
    2.上訴人盧榮顯另主張兩造有追加原審卷第99、100頁所示
      工程項目之合意，上訴人乙○○雖辯以原審卷第70至72頁
      始為系爭合約施工範圍，並無所謂追加工程云云，惟不僅
      上訴人乙○○未否認現場有原審卷第99、100頁所示之施
      工，復經原審履勘現場確認無誤（見原審卷第78至80頁）
      ，倘非上訴人乙○○指示，上訴人盧榮顯尚無任意施工之
      可能，上訴人盧榮顯主張上訴人乙○○以言詞要約，其復
      以言詞承諾等語（見原審卷142頁反面），即非無稽。至
      上訴人乙○○所云此係系爭合約原訂之施工範圍部分，已
      乏依據而不可採，既如前述，其執此抗辯無追加工程之合
      意云云，自無足採。
  (二)原工程及追加工程之工程尾款應以協議書為準，且不得扣除
    100,000元：
    1.上訴人盧榮顯主張上訴人乙○○於96年9月27日協議時，
      曾允諾追加部分於驗收時一併計算云云（見原審卷第144
      頁正反面），惟兩造於簽訂協議書時，上訴人乙○○僅支
      付100萬元之工程款，為上訴人盧榮顯所不爭執，依系爭
      合約所示之135萬元工程款，尚有35萬元工程尾款，然協
      議書卻載明「工程尾款貳拾捌萬伍仟元」（見原審卷13頁
      ），兩者明顯不同。細繹協議書之內容，又僅約定「工程
      尾款貳拾捌萬伍仟元，驗收款百分之10(10%)壹拾參萬伍
      仟元，10月10日前付工程款壹拾伍萬元。」，既無系爭合
      約之原工程與追加工程之區別，足見此係就全部工程而為
      之協議。又如有追加部分另行計價之意，何以協議書無任
      何追加工程之隻字片語，更足認兩造於96 年9月27日就全
      部工程工程尾款及完工日期進行協議。因此，原工程及追
      加工程之工程尾款以285,000元為準。
    2.上訴人乙○○雖辯稱其於簽訂協議書後給付上訴人盧榮顯
      10萬元云云，惟遭上訴人盧榮顯否認。參諸上訴人乙○○
      要求上訴人盧榮顯於系爭合約上加註「已收100萬元」等
      文字及簽名確認之情，如上訴人乙○○交付工程款，顯會
      要求上訴人盧榮顯出具簽收字據。然上訴人乙○○就此項
      抗辯，未為任何舉證，又查無上訴人盧榮顯簽收10萬元之
      證明，自無從為上訴人盧榮顯於簽訂協議書後受領10萬元
      之認定。
  (三)原工程及追加工程款應扣減154,230元，上訴人乙○○未證
    明受有損害，所為抵銷抗辯並無理由：
    1.上訴人盧榮顯主張上訴人乙○○積欠35萬元原工程尾款，
      扣除追減項目137,635元，加計追加工程25萬元，上訴人
      乙○○尚欠462,365元云云。惟查：
      (1)追減工程項目部分，既有如不爭執事實(四)1.所示之項目
        未施作，此部分126,637元工程款自應予扣除【計算方
        法：(1)工作項目(二)木作工程電視木作TV矮櫃造型10尺
        30,000元。(2)工作項目(二)木作工程窗簾盒8,500元
        。(3)工程項目(三)燈具工程66,220元。(4)工程項目(四)壁紙
        工程30,000元。小計134,720元。以原審卷第8至11頁報
        價單原以1,437,120元報價，以135萬元承攬，約94折，
        故追減工程部分應減價126,637元，元以下4捨5入】。
      (2)上訴人乙○○辯稱不爭執事實(四)2.木作項目(二)主臥更
        衣室天花板乃建商所施工，應予扣除云云。惟現場勘驗
        結果，此部分天花板乃木板材質（見原審卷第78頁），
        堪認上訴人盧榮顯已為舉證，上訴人乙○○就其所辯既
        未舉證以實其說，此項抗辯即屬無據而難以採信。
      (3)上訴人乙○○又稱現場有如不爭執事實(四)2.木作項目
        客廳兩側出入口，木作拱門兩式現場未施作，及工作
        項目(四)玻璃工程廚房吧台嵌特殊玻璃及餐廳造形背
        牆嵌特殊玻璃部分，現場施作大片強化玻璃，暨工作
        項目(四)玻璃工程主臥造型TV壁牆與造型門崁特殊玻璃
        部分，主臥施作木框造型壁板，梳妝檯前施作明鏡等未
        依債之本旨提出給付情事，視同未施作云云（見原審卷
        第123頁）。但木作拱門部分並無估價（見原審卷第8頁
        (二)木作工程），而廚房吧台嵌特殊玻璃工項並不在契
        約範圍內，是縱未為此項施工，仍無由扣款。至於其他
        項目，按「債務人非依債務本旨實行提出給付者，不生
        提出之效力」，民法第235條前段定有明文；查上訴人
        盧榮顯確實未依約定施作特殊玻璃乙節，業經原審勘驗
        屬實（原審卷第78至79頁），是自不得認上訴人盧榮顯
        得請求此部分之工程款；而由於此部分工程款未列計各
        工項單項之工程款，是爰以比例折算計為17,143元【未
        依約施作之第、項部分占玻璃工程之2/7，是60,00
        0x2/7=17,143，元以下四捨五入】。
      (4)上訴人乙○○另稱上訴人盧榮顯未為清潔且未完工，不
        得請求清潔費20,000元及監工管理費75,000元云云。惟
        上訴人盧榮顯於施工進行中即依施工情形而為廢材及垃
        圾之清運，縱未完全清運，亦不應全額扣款，至監工部
        分，既僅有部分工程追減（見前述2.），仍不能全額扣
        除。由於原工程之工程款為135萬元，前述應扣減部分
        合計為143,780元【計算式：126,637+17,143=143,780
        】，占原工程總工程約11%（小數點以下四捨五入），
        是上開清潔費及監工管理費自應減計11%即10,450元【
        計算式：(20,000＋75,000)x11%=10,450】。
      (5)原工程及追加工程之尾款為285,000元，扣除上開應扣
        除部分計154,230元，是上訴人盧榮顯得請求之工程款
        為130,770元。
    2.上訴人盧榮顯未依協議書所定之96年10月10日完工（見不
      爭執事實(二)），依民法第502條第1項規定：「因可歸責於
      承攬人之事由，致工作逾約定期限始完成，或未定期限而
      於相當時期始完成者，定作人得請求減少報酬或請求賠償
      因遲延而生之損害。」，上訴人盧榮顯固負有遲延責任。
      惟上訴人乙○○所受損害為無法使用房屋及未完工作需另
      僱他人施作（見原審卷105頁），上訴人乙○○有無欲使
      用房屋未能使用之情事？又是否另僱他人施工？均未見其
      說明及舉證，其所云受有損害之抗辯即屬無稽，不僅毋庸
      審酌其損害額，更無從依民事訴訟法第222條第2項而為酌
      定。上訴人乙○○以其對上訴人盧榮顯之遲延損害賠償債
      權與上訴人盧榮顯工程款債權互為抵銷，於法亦有未合，
      委不可取。
  (四)綜上所述，上訴人盧榮顯依系爭合約及承攬之法律關係，請
    求上訴人乙○○給付130,770元，及自起訴狀繕本送達翌日
    即97年2月27日起至清償日止，按年息5%計算之利息，為有
    理由，應予准許；逾此部分之請求，則無理由，應予駁回。
    雖上訴人盧榮顯另稱依民法第179條規定，其應有追加工程
    部分之請求權云云（見原審卷第133、134頁），然追加部分
    之工程款已於96年9月27日協議，上訴人乙○○乃依追加之
    合意受領工作物，並非無法律上原因受有利益，上訴人盧榮
    顯此項主張仍非法所許。原審就超過130,770元本息部分，
    為上訴人乙○○敗訴之判決，並為假執行之宣告，自有未洽
    。上訴人乙○○上訴意旨就此部分指摘原判決不當，求予廢
    棄改判，為有理由。至於上開准許部分，原審判命上訴人乙
    ○○向上訴人丙○○○○○○○○○○○給付，並為假執行
    之宣告，核無違誤，兩造上訴意旨，就此部分，仍執陳詞，
    指摘原判決不當，求予廢棄，均為無理由，應駁回其上訴。
  (五)至兩造其餘之攻擊防禦方法及證據資料，經本院斟酌後，認
    為均不足以影響本判決之結果，自無一一詳予論述之必要，
    附此敘明。
五、據上論結，本件乙○○之上訴為一部有理由，一部無理由，
    丙○○○○○○○○○○○之上訴為無理由，依民事訴訟法
    第436條之1第3項、第450條、第449條第1項、第79條、第78
    條，判決如主文。
中    華    民    國    98    年    5     月    20    日
                 民事第二庭    審判長法  官  朱漢寶
                                     法  官  黃呈熹
                                     法  官  歐陽漢菁
以上正本係照原本作成
本判決不得上訴
中    華    民    國    98    年    5     月    20    日
                                     書記官  吳貞瑩


司法院資訊處製作；財團法人民間司法改革基金會備份。
